【裁判字號】    94,自緝,33
【裁判日期】    950929
【裁判案由】    詐欺
【裁判全文】
臺灣臺北地方法院刑事判決              94年度自緝字第33號
自  訴  人  甲○○
自訴代理人  周建才律師
            陳建勳律師
被      告  乙○○
上列被告因詐欺案件，經自訴人提起自訴，本院判決如下：
    主  文
乙○○無罪。
    理  由
一、自訴意旨略以：被告乙○○於民國九十年元月間，得悉自訴
    人甲○○因經營臺北市私立劍橋托兒所，欲委託裝潢建物門
    牌為臺北市○○○路四巷十號及臺北市○○○路○段一七五
    巷五弄一號一樓及地下室之房屋，明知自己並無承攬及分包
    他人承攬之資力，竟基於為自己不法所有之意圖，在臺北市
    ○○○路四巷十號自訴人自營托兒所內，向自訴人佯稱有承
    包意願，致自訴人陷於錯誤，當場應被告之要求於進場施作
    前一次簽發付款人為台北市第一信用合作社、票據金額分別
    為新台幣（下同）一百萬元（票據號碼：ＰＱ000000
    0號）、十五萬元（票據號碼：ＰＱ0000000號）、
    三十萬元（票據號碼：ＰＱ0000000號）及付款人為
    慶豐商業銀行、金額八十五萬元（票據號碼：ＣＦ0000
    000號）之遠期支票共四紙予被告作為工程款之支付。詎
    被告收受前開支票後，並未親自進場施作，而係請分包廠商
    進場施作，惟其未支付分文予分包廠商，致使該分包商在第
    一期工程款無法領取後，即拒絕施作，自訴人不得已只好自
    行支付工程款予分包廠商請其單獨繼續完成工程，被告則旋
    持前開支票向第三人王寶元票貼借款，獲得款項後隨即隱匿
    ，致自訴人受有因交付前開支票而負擔債務之損害，因認被
    告財涉有刑法第三百三十九條第一項詐欺取財罪嫌等語。
二、按犯罪事實應依證據認定之，無證據不得認定其犯罪事實，
    又不能證明被告犯罪者，應諭知無罪判決，刑事訴訟法第一
    百五十四條第二項、第三百零一條第一項分別定有明文。而
    所謂認定犯罪事實之證據，係指足以認定被告確有犯罪行為
    之積極證據而言，該項證據自須適合於被告犯罪事實認定，
    始得採為斷罪資料，如未能發現相當證據，或證據不足以證
    明，自不能以推測或擬制之方法，為裁判基礎，最高法院二
    十九年度上字第三一０五號、四十年台上字第八十六號判例
    可資參照。次按，檢察官就被告犯罪事實，應負舉證責任，
    並指出證明之方法刑事訴訟法第一百六十一條第一項定有明
    文。因此，檢察官對於起訴之犯罪事實，應負提出證據及說
    服之實質舉證責任。倘其所提出之證據，不足為被告有罪之
    積極證明，或其闡明之證明方法，無從說服法官以形成被告
    有罪之心證，基於無罪推定之原則，自應為被告無罪判決之
    諭知。是若審判時，檢察官未能提出適合於證明犯罪事實之
    積極證據，並闡明其證據方法與待證事實之關係；法院對於
    卷內訴訟資料，復已逐一剖析，參互審酌，仍無從獲得有罪
    之心證，自應為諭知無罪之判決（最高法院九十二年度台上
    字第一九二號判決參考）。此於公訴程序或自訴程序，均應
    同上本旨，一體適用之。末按，刑法第三百三十九條第一項
    詐欺罪之成立，以意圖為自己或第三人不法所有，而施用詐
    術，使人將本人或第三人之物交付，或因而使自己或第三人
    得財產上之不法利益為要件。所謂施用詐術，必須被詐人因
    其詐術而陷於錯誤，若其所用方法，不能認為詐術，亦不致
    使人陷於錯誤，即不構成該罪（最高法院四十六年臺上字第
    二六０號判例參照）。即刑法詐欺罪之成立，係以行為人於
    行為之初，即以意圖為自己或第三人不法之所有為其構成要
    件，又債務人於債之關係成立後，有未依債之本旨履行給付
    者，依社會一般交易經驗原因非一，有因不可歸責之事由而
    不能給付，或因合法主張抗辯而拒絕給付，甚至債之關係成
    立後，始行惡意遲延給付，皆有可能，非盡可推定為自始無
    意給付之詐欺犯罪一端；是若無足以證明其在債之關係發生
    時，自始即具有不法所有意圖之積極證據，亦僅能令負民事
    債務不履行之責任，根據刑事訴訟法第一百五十四條之規定
    ，要難以單純債務不履行之狀態，而推定債務人自始即有不
    法所有意圖之詐欺犯意。
三、本件自訴人甲○○認被告乙○○涉有上揭犯行，無非係以被
    告於九十年八月七日所簽立之書據一紙及被告持向第三人王
    寶元票貼之支票二紙（票據號碼：PＱ0000000號、
    ＰＱ0000000號）等，為其論據。
四、訊據被告固坦承有收受自訴人所簽發之上開四紙支票，並持
    該支票向他人票貼借款之事實，惟堅詞否認有何詐欺取財之
    犯行，辯稱：其中有一張支票確係工程款，但另外三張支票
    係伊向自訴人借票作為承包其他工程之生意上週轉。伊承包
    自訴人之工程時確實有能力完成，是後來其他工程生意週轉
    不靈才向自訴人借錢，且因生意失敗無力償還自訴人而無法
    繼續完工等語。經查：自訴人指稱上開四張支票乃係用以支
    付被告向其承包台北市○○○路○段一七五巷五弄一號一樓
    及地下室室內裝璜之工程款之事實，業據其提出被告於九十
    年八月七日與其協議簽立之書據一紙為證（見本院九十三年
    度自字第二八０號卷第六頁），而前揭書據已清楚載明上開
    四紙支票原為台北市○○○路○段一七五巷五弄一號一樓及
    地下室室內裝璜之工程款，因工程延誤且未完工，因之被告
    人應全部返還四張支票給自訴人等語，則自訴人指稱上開支
    票原均係用以支付工程款一節，應堪採信，被告辯稱僅其中
    之一張支票係支付工程款，其餘三張支票係向自訴人借票週
    轉云云，尚非可採。又被告收取前揭四張支票後，雖未能依
    約完工，且將支票持向第三人票貼調現，此為被告所不否認
    ，並有自訴人所簽發而由第三人王寶元提示但退票之其中二
    紙支票及退票理由單為憑，惟被告否認其自始即無承攬之資
    力，且自訴人所舉被告書立之上開書據僅可證明前揭四紙支
    票原係支付工程款及該工程事後有延誤及未完工之債務不履
    行情形，無法據以證明被告於訂約之初即無施作之能力及有
    何施用詐術致自訴人陷於錯誤之犯行，參以被告與自訴人訂
    約後，確有僱工進行施作，顯見被告非無履行契約之意，是
    尚難僅以被告嗣後有無力完工或未支付分包商工程款之情形
    即遽認被告於債之關係發生時即自始具有意圖為自己不法所
    有之詐欺犯意或有何施用詐術致自訴人因而陷於錯誤之詐欺
    犯行。
五、綜上所述，自訴人所舉之證據均無法證明被告有實施詐欺之
    行為，足見自訴人指稱被告有詐欺取財犯行乙節，尚乏佐證
    ，從而被告辯解並無詐欺等情，應堪採信，此外，本院復查
    無其他積極事證足認被告有何詐欺取財之犯行，揆諸前揭說
    明，自訴人實質舉證責任未盡，無從說服本院以形成被告有
    罪之心證，基於無罪推定之原則，既不能證明被告犯罪，自
    應為被告無罪之諭知。
據上論斷，應依刑事訴訟法第三百四十三條、第三百零一條第一
項，判決如主文。
中    華    民    國    95    年    9     月    29    日
                  刑事第五庭  審判長法  官  黃程暉
                                    法  官  高偉文
                                    法  官  李宜娟
以上正本證明與原本無異。
如不服本判決，應於判決送達後10日內，向本院提出上訴狀。
                                    書記官  游秀珠
中    華    民    國    95    年    10    月    5     日


司法院資訊處製作；財團法人民間司法改革基金會備份。
